臺灣高等法院臺南分院民事判決　九十二年度重上更(一)字第十三號　　　Ｋ
　　　上　訴　人　嘉義縣政府
　　　法定代理人　庚　○　○
　　　訴訟代理人　丁　萬　福　律師
　　　上　訴　人　己　○　○　.
　　　　　　　　　丙　○　○　.
　　　　　　　　　丁　○　○　.
　　　　　　　　　戊　○　○　.
　　　　　　　　　乙　○　○　.
　　　右五人共同
　　　訴訟代理人　張　雯　峰　律師
　　　　　　　　　奚　淑　芳　律師
　　　複　代理人　甲　○　○　.
右當事人間請求返還不當得利事件，兩造對於中華民國八十九年六月十四日臺灣嘉義
地方法院第一審判決（八十九年度重訴字第四十三號），提起上訴，經最高法院第一
次發回更審，本院於九十三年一月六日辯論終結，判決如左：
    主      文
原判決關於命上訴人嘉義縣政府給付上訴人己○○超過新臺幣玖拾肆萬陸仟伍佰貳拾
伍元，給付上訴人乙○○、丙○○、丁○○、戊○○每人各超過新臺幣貳拾參萬陸仟
陸佰參拾壹元，及均自民國八十九年四月十九日起至清償日止，按週年利率百分之五
計算之利息部分，及該部分假執行之宣告，暨訴訟費用之裁判均廢棄。
右廢棄部分，上訴人己○○、乙○○、丙○○、丁○○、戊○○在第一審之訴及假執
行之聲請均駁回。
其餘上訴駁回。
前項上訴駁回所命給付部分，於上訴人己○○以新臺幣參拾壹萬伍仟伍佰零捌元，上
訴人乙○○、丙○○、丁○○、戊○○每人各以新臺幣柒萬捌仟捌佰柒拾柒元，為上
訴人嘉義縣政府供擔保後，得假執行；但上訴人嘉義縣政府如於假執行程序實施前，
以新臺幣玖拾肆萬陸仟伍佰貳拾伍元為上訴人己○○，各以新臺幣貳拾參萬陸仟陸佰
參拾壹元，分別為上訴人乙○○、丙○○、丁○○、戊○○，預供擔保後得免為假執
行。
第一、二審及發回前第三審訴訟費用（確定部分除外），由上訴人負擔百分之十二，
上訴人己○○負擔百分之四十四，上訴人乙○○、丙○○、丁○○、戊○○各負擔百
分之十一。
   事      實
甲、上訴人嘉義縣政府方面：
一、聲明：求為判決：（一）原判決關於命上訴人嘉義縣政府給付上訴人己○○等五
    人本息部分，及假執行之宣告均廢棄。（二）右廢棄部分，上訴人己○○等五人
    在第一審之訴及假執行之聲請均駁回。（三）上訴人己○○等五人之上訴駁回。
    （四）第一、二審及發回前第三審訴訟費用，均由上訴人己○○等五人負擔。（
    五）如受不利判決，願供擔保准免為假執行。
二、陳述：除與原判決記載相同者予以引用外，並補稱：
（一）系爭土地上之房屋，於臺灣光復後由我國政府基於公權力接收，依司法院院解
      字第三三八一號、第三四六九號解釋意旨，認應依當時有效之收復區私有土地
      上敵偽建築物處理辦法規定辦理，即為達行政目的准許基地所有人與使用之政
      府機關協商處理，不得主張政府對於基地為無權占有。且土地上建築物與土地
      原為二獨立之不動產，惟建築物不能離土地而存在，系爭土地上之系爭房屋，
      於臺灣光復前為敵國日本政府所有，抗戰勝利臺灣光復後，經我國政府基於國
      家權力接收，原始取得系爭房屋所有權，仍屬公法上合法行為，因此公法上之
      合法行為而占有系爭土地，自不能又變為私法上之違法行為，而謂政府在私法
      上應負無權占有之責任，業經最高法院著有民國（下同）八十五年臺上字第三
      八二號請求交還土地事件判決例確定在案，此為上訴人嘉義縣政府一造被訴之
      事件，全國其他各地類似之事件應仍極為普遍，為保護人民財產之安全及公眾
      利益，上訴人己○○等五人之請求即無理由。且上訴人嘉義縣政府占有系爭土
      地，其地上建物由警察分駐所使用已五十餘載，依民法第九百四十三條規定，
      占有人於占有物行使之權利推定其適法有此權利，所謂占有人於占有物行使之
      權利，不以物權為限，亦不限於所有權，凡係以占有標的物為內容之權利均屬
      之，無論其為物權（如地上權）或債權（如租賃或借貸），均得依上開規定推
      定其適法有此權利，則本件上開情形自應有民法第九百四十三條規定之適用。
      又系爭土地係日據時代，由當時義竹分駐所轄區十二保之老百姓捐款向地主購
      買，當地鄉民咸稱系爭土地係由義竹庄庄民全體出錢買得，不應該還給上訴人
      己○○等五人各情，既有證人翁壬水、陳德旺等之訪問筆錄可證，即屬義竹庄
      全體庄民出錢買來而捐給分駐所，雖漏未就系爭土地登記給分駐所，但實質上
　　　上訴人己○○等五人已無所有權，焉能行使權利，更與法律代表公平正義之原
　　　則相違背，是上訴人嘉義縣政府使用系爭土地並非無權占有。
（二）民法第一百七十九條前段，係規定：「無法律上之原因而受利益，致他人受損
      害者，應返還其利益。」，而系爭土地上之房屋，係於臺灣光復後，由我國政
      府基於公權力接收，成為公法上合法之行為，既為不爭之事實，自非無法律上
      之原因，當不構成不當得利。
（三）上訴人己○○等五人，雖主張上訴人嘉義縣政府無法律上之原因，而獲得相當
      於租金之利益，致其等受損害，始為本件請求。惟依最高法院歷來判決意旨，
      上訴人己○○等五人之返還利益請求權，如已逾租金消滅時效之期間，對於相
      當於已罹消滅時效之租金之利益，不得依不當得利之法則請求返還（見最高法
      院六十五年六月八日第五次民庭庭推總會決議、四十九年臺上字第一七三０號
      判例、六十八年臺上字第三一八四號、七十四年臺上字第一七五一號判決），
      本件上訴人嘉義縣政府所屬之警察機關，自光復即三十四年間已使用系爭土地
      ，距今五十餘載，早已逾民法第一百二十六條有關租金消滅時效之規定，上訴
      人己○○等五人已不得為本件之請求。
（四）上訴人翁勳洲等五人，請求上訴人嘉義縣政府應再給付上訴人翁勳洲新臺幣（
      下同）五百三十八萬六千四百八十七元，再給付上訴人乙○○、丙○○、丁○
      ○、戊○○每人各一百三十四萬六千六百二十一元，並以長榮不動產鑑定有限
      公司鑑定研究報告為根據，惟該鑑定報告有下列數項不正確：例如第四章鑑定
      結果：認為「土地租金」第二項，「土地年租金：新臺幣一、六九０、０００
      元」（本案標的及其附近土地合理租金遠大於申報地價年息百分之十，引用該
　　　鑑定書第四章記載）一節，按該所謂鑑定書第三章「價值分析表」市調資料係
　　　取自所謂義竹街區（一）土地約四十坪建物約四十坪，（二）土地約二十二坪
　　　建物約六十坪，前者月租一二、０００元，後者月租九、０００元（引用該鑑
　　　定書第三章）之記載，此應為鑑定結論之最重要依據，然其資料是否屬實尚屬
　　　存疑，尤未經司法程序之查證，且依一般常識，出租房地之位罝好壞，坪數之
　　　大小，工商業是否發達（是否吃市）乃屬關鍵所在，例如在市○○○○道路交
　　　叉口，又如好的位置，一、二十多坪及二、三十坪等小坪數最為吃香，然而本
　　　件土地面積大幾達千坪，要出租實不容易，尤其在鄉下，更屬因難，故其鑑定
　　　顯與事實不符。又該鑑定結果謂本案土地年租金為：一、六九０、０００元云
　　　云，然查本件土地，自上訴人翁勳洲等五人請求原審法院民事執行處，執行拆
　　　屋交地事件完畢，交還上訴人翁勳洲等五人至今為時多年，迄未出租或使用，
　　　足見該租金之鑑定，根本不正確。況該鑑定書所定之數據，幾乎為推算數字，
　　　例如第三章價值分析（三）項，本案勘估土地價值「推算」，「四」附近土地
　　　之租金「推算」，（五）本案土地之租金「推算」（見該鑑定書記載），所謂
　　　「推算」望文生義一見即知係推測計算之意，既然係推測又何能資為鑑定之根
　　　據。
（五）法定租金依土地法第一百零五條，準用同法第九十七條規定，以不超過土地及
      其建築物申報總額百分之十為限，即不得超過上述百分之十為其上限，並非以
      所謂鑑定土地年租金一、六九０、０００元為標準，上訴人己○○等五人之主
      張，顯無法律上之根據。
（六）上訴人嘉義縣政府所屬嘉義縣警察局布袋分局義竹分駐所所使用之土地，僅屬
      系爭土地之一小部分，上訴人己○○等五人將未使用之土地，亦一併計入，顯
      屬不當。
（七）最高法院廢棄發回意旨已詳載：查系爭土地上建物大部分，係臺灣光復前建於
      日據時代之木造房屋，歷經五十多年，腐朽自屬難免，其間雖有整修，但均屬
      簡陋，尤其自從上訴人己○○等五人，於八十三年八月十六日，以原法院八十
      三年訴字第七０號拆屋交地事件起訴，並判命上訴人嘉義縣政府應拆屋交地，
      上訴人嘉義縣政府即鮮少使用系爭土地，上訴人嘉義縣政府利用系爭基地之經
      濟價值，及上訴人嘉義縣政府所受利益幾乎等於零。上訴人己○○等五人在原
      法院提起本件訴訟，訴求上訴人嘉義縣政府返還不當得利相當之租金之損害云
      云，上訴人嘉義縣政府固主張其請求於法無據，退而言之，若認其合法，依民
      事訴訟法第二百七十七條規定，及最高法院四十三年臺上字第三七七號判例，
      暨司法院三十人院字第二二六九號解釋等資料，上訴人己○○等五人亦應先提
      出明確可靠之證據資料，以為根據等語。是基地租金數額之多寡，須斟酌上訴
      人嘉義縣政府利用系爭基地之經濟價值及所受利益等項，並非必達申報總地價
      年息百分之十之最高額（參酌土地法第九十七條、第一百零五條規定，暨最高
      法院六十八年臺上字第三０七一號判例），上訴人己○○等五人之請求，於法
      顯有未合。
（八）原判決判令上訴人嘉義縣政府應付系爭土地申報總額百分之四計算之不當得利
      數額，仍屬過高，如應支付，自應以行政院七六九二三臺財字第二一七七一號
      函，以百分之四計算租金額八折計收為適當。
三、證據：除引用原審立證方法外，並補提出法律問題參考資料三份、原審八十三年
    度訴字第七０號判決影本一份為證。
乙、上訴人己○○等五人方面：
一、聲明：求為判決：（一）原判決除已敗訴確定外，關於駁回上訴人己○○等五人
　　起訴部份，及該部分假執行之聲請暨命負擔訴訟費用之裁判均廢棄。（二）右廢
　　棄部分，上訴人嘉義縣政府應再給付上訴人己○○三十一萬九千一百十五元三角
　　，再給付上訴人乙○○、丙○○、丁○○、戊○○每人各七萬九千七百七十八元
　　八角，及均自八十九年四月十九日起至清償日止，按週年利率百分之五計算之利
　　息。（三）上訴人嘉義縣政府之上訴駁回。（四）第一、二、三審之訴訟費用均
　　由上訴人嘉義縣政府負擔。（五）願供擔保請准宣告假執行。
二、陳述：除與原判決記載相同者予以引用外，並補稱：
（一）上訴人嘉義縣政府雖主張系爭土地上之房屋於臺灣光復後，由我國政府基於公
      權力接收，依司法院院解字第三三八一號、第三四六九號解釋意旨，認應依當
      時有效之收復區私有土地上敵偽建築物處理辦法規定辦理，即為達行政目的准
      許基地所有人與使用之政府機關協商處理，不得主張政府對於基地為無權占有
      等語。惟按民法第七百六十五條規定，所有人於法令限制範圍內，得自由使用
      、收益、處分其所有物，並排除他人之干涉，此所謂法令，係指法律及行政機
      關依法律之授權所頒布之命令而言。無法律依據之行政命令，不得對所有權加
      以限制，而行政院三十五年七月一日公布之收復區私有土地上敵偽建築物處理
      辦法，臺灣省政府三十七年一月二十六日頒行之臺灣省各縣市暨鄉鎮公產清查
      辦法，其內容均非限制人民所有權之法令，且行憲前司法院於三十六年二月二
      十五日、五月六四所為院解字第三三八一號、三四六九號解釋，係就收復區私
      有土地上敵偽建築處理辦法之規定而為闡釋，尚非當然得適用行憲後之臺灣地
      區，故自不得以該司法院之解釋，認定臺灣省各縣市暨鄉鎮公產清查辦法第七
      條第九款建築物為公有，基地為私有者，除依租賃及地上權之登記外，其有土
      地法第二百零八條各款需要之一時，得依法徵收之規定，只准許與使用之政府
      機關協商處理，而不得主張無權占有，故上訴人嘉義縣政府以此主張系爭土地
      並非無權占有並無理由。況最高法院八十七年度第五次民事庭會議已決議：「
      日據時代日本政府於人民私有土地上興建房屋之初，既無合法權源，則臺灣光
      復後，我國政府基於國家權力關係接收者，乃僅地上房屋，並非房屋所占用之
      土地，即不得因該接收關係，而使原屬無權占有土地變為有權占有，至臺灣省
      各縣市暨鄉鎮公產清查辦法第七條第九款之規定，僅課縣市政府機關以清理行
      政責任，要求占用私有基地之縣市等政府機關，應依租賃、設定地上權或徵收
      之方式，以取得合法使用之權源而已，並非規定政府基於國家權力關係接收日
      產房屋者，即得當然取得合法占有他人之土地，而排除土地所有人行使私法上
      所有人之權利。」等語在案，本案自有該決議之適用。
（二）上訴人嘉義縣政府雖又主張占有系爭地，其地上建物由警察分駐所使用已逾五
      十餘載，依民法第九百四十三條規定，占有人於占有物行使之權利，推定其適
      法有此權利，則上訴人嘉義縣政府上開情形自應受民法第九百四十三條規定之
      適用等語。惟按該條之適用係有限制，已登記之不動產，就其物權無該條之適
      用，該條就占有物未限定其種類，則動產與不動產，應均有該條之適用，惟民
      法就不動產以登記為物權之表徵，則不動產物權，如經登記者，其權利人均得
      以登記為反證而推翻占有人權利之推定，是就不動產占有權利之推定而言，僅
      在未登記之不動產為標的之債權，方能受該條之推定，此有謝在全著民法物權
      論下冊五一一頁可稽，故上訴人以該條主張並非無權占有，並不適法。
（三）按為訴訟標的之法律關係，於確定之終局判決中已經裁判者，就該法律關係即
      有既判力，當事人雖僅於訴訟中作攻擊防禦方法，法院亦不得為反於確定判決
      意旨之裁判，此有最高法院四十三年臺抗字第五十四號裁判意旨足參。系爭土
      地經原法院八十三年度訴字第七０號、鈞院八十三年度上字第四八九號、最高
      法院八十五年臺上字第二０九號、鈞院八十五年度上更一字第八十九號、最高
      法院八十七年臺上字第二一五二號、鈞院八十七年度上更二字第一０二號、及
      最高法院八十八年臺上字第一四八八號等判決，並已確定認上訴人嘉義縣政府
      為無權占有，上訴人嘉義縣政府應無再爭執之餘地。而上訴人嘉義縣政府之警
      察機關，既無權占有系爭土地數十年，顯見其占有系爭土地即為無法律上之原
      因，自符合民法第一百七十九條前段不當得利之規定。從而上訴人己○○等五
      人，據以請求近十年以法定租金計算之金額，何來不符公平正義可言。
（四）上訴人嘉義縣政府自三十四年以來，即無權占用系爭土地，此有嘉義縣政府嘉
      府德警總字第０四五一七四號函、第六０八六號函、及嘉義縣警察局義竹分駐
      所拆除前之照片，存卷足稽。雖上訴人嘉義縣政府主張其所屬警察機關，自光
      復即三十四年間已使用系爭土地，距今五十餘載，已逾民法第一百二十六條有
      關租金消滅時效之規定，而為時效之抗辯云云。惟因該部份原判決於理由四中
      已有說明，上訴人己○○等五人予以援用主張，故上訴人己○○等五人請求上
      訴人嘉義縣政府返還自七十九年一月一日起，至八十八年十二月二十一日止，
      十年間占用系爭土地之不當得利，應未逾民法第一百二十五條之規定。
（五）依長榮不動產鑑定公司於九十年三月十六日之鑑定報告：「土地之年租金一百
      六十九萬元（本案標的及其附近土地合理租金遠大於申報地價年息百分之十）
      。」，足證上訴人己○○等五人請求申報地價年息百分之十之金額並無不妥。
      上訴人嘉義縣政府雖主張該鑑定報告第三章價值分析表市調資料取自義竹街區
      ，該資料是否屬實尚屬存疑云云；惟長榮不動產鑑定有限公司屬於第三者之鑑
      定機關，與兩造無任何恩怨關係，實無須偏頗任何一方，甚至冒險造假資料，
      因此上訴人嘉義縣政府如無任何證據，實不得空言憑斷鑑定報告所引之資料不
      實。另上訴人嘉義縣政府雖主張本件土地面積幾達千坪，要出租實不容易，尤
      其在鄉下更屬困難，鑑定報告顯與事實不符云云；惟本案之土地雖面積不少，
      然並非無出租之可能，該土地可出租作為機關用地，或整筆承租後作為夜市使
      用等等，或分筆出租均為可行之方式，因此面積之多寡與是否能夠出租實無干
      係。至上訴人嘉義縣政府主張拆屋還地至今多年迄未出租或使用，足見鑑定報
      告之所謂土地年租金根本不正確云云；惟就該部份顯有混淆之虞，蓋鑑定報告
      係鑑定本案土地如果要出租其市場行情如何，並不鑑定是否一定會出租，而上
      訴人嘉義縣政府無權占用系爭土地已為不爭之事實，其既占用即應付相當於租
      金之金額，此與本案土地往後是否能如期出租亦無關聯。另上訴人嘉義縣政府
      就鑑定報告上使用「推算」一詞提出質疑，認為推算為推測計算不能作為鑑定
      之根據乙節，因鑑定報告上「推算」一詞，只是表達其依據所蒐集之資料，再
      以特定之公式計算出金額，係有客觀之依據，並非依主觀之喜好為推測，此應
      究明，果以推算二字即認定鑑定報告不可採，顯過於吹毛求疵。且依長榮不動
      產鑑定公司第九００五０二一號函表示「三、鑑定報告第一七頁價值分析，對
      附近土地租金之推算是運用租賃實例比較法，所謂租賃實例比較法，是比較方
      式中，求取不動產租金所使用之方法，此法需先搜集租賃實例，並選擇適當者
      ，再求實質租金進行必要之情況補正及期日修正，並進行區域因素及個別因素
      比較，由此求得對象不動產之試算租金，推算式如鑑定報告第二０、二一頁。
      」，由此可知其推算係有客觀之憑據，而非依其主觀之喜好而斷，因此其鑑定
      應屬可採。況系爭鑑定報告係證明本案土地之租金高於土地申報總價額年息百
      分之十，因此原判決認依申報地價總額年息百分之十顯屬過高與事實不符，並
      非請求超過申報總額年息百分之十之租金。
（六）嘉義縣義竹鄉○○段等土地標售，每平方公尺約四萬七千餘元，有義竹鄉公所
      公告足稽。另位於系爭土地東邊之岸腳段土地，雖非屬義竹鄉之中心，但屬義
      竹市中心之邊陲地帶，其土地價額仍能以每坪單價十六萬八千元出售，亦有與
      中國石油股份有限公司所訂立之土地買賣合約可稽。而系爭土地申報地價每平
      方公尺最高為四千五百五十五元，兩者相差十倍餘，系爭土地申報地價已遠低
      於前揭市場價格，而以較低之土地申報總額作為租金計算基準，已大大減低應
      付租金之額度，故採以百分之十之上限，上訴人嘉義縣政府亦能獲得最大之利
      益。又位於系爭土地附近之義竹鄉○○段一三四三、一三四二地號土地及其上
      一三五建號建物，其出租之價額為每年每平方公尺一千二百元，而法定租金係
      以系爭土地之申報價額百分之十為上限，則系爭土地每平方公尺每年之租金上
      限為四百五十五元，以申報地價總額之百分之十計算，亦遠低於市場上之租金
      價額，顯無不相當之情形。
（七）九十二年二月十八日，上訴人己○○等五人與中國石油股份有限公司，就嘉義
      縣義竹鄉○○段一０九六及一０九七地號土地之使用，議價同意以每年五十二
      萬元為使用費用，足見上訴人嘉義縣政府無權占用系爭土地價值，確實超過申
      報地價年息百分之十，從而上訴人己○○等五人之請求自為合理。又系爭土地
      位於義竹中心地段，上訴人嘉義縣政府如要租用勢必要用市價之租金始能租得
      ，且因其地理位置及交通狀況優良，不論上班之公務員或民眾洽公均十分方便
      ，更可以迅速處理任何治安問題，使義竹之治安良好，顯然獲益良多，其所得
      利益遠超所應支付之年息百分之十。至上訴人嘉義縣政府主張自八十三年拆屋
      還地之訴訟進行後，即甚少使用系爭土地乙節，因前八十五年度上更（一）字
      第八十九號案中，曾於八十六年四月十四日至現場勘查，並一一查對現場之建
      物，有附卷該案之勘驗筆錄可稽，嗣系爭土地透過強制執行程序，始於八十八
      年十月二十一日進行點交，亦有執行處通知為憑，足證上訴人嘉義縣政府對系
      爭土地之管理單位義竹分駐所，非如其所主張自八十三年起甚少使用，而係八
      十八年間前案確定後始搬遷，並於八十八年十月間將系爭土地交還予上訴人己
      ○○等五人。
（八）上訴人己○○等五人在原審起訴，請求上訴人嘉義縣政府應以土地申報總額年
      息百分之十計算每年法定租金，計算期間為十年。原審認為以土地申報總額年
      息百分之四為法定租金之基準為適當，並計算十年期。經上訴人己○○等五人
      上訴，認應以土地申報總額年息百分之十為計算基準，且應給付十年期之不當
      得利。鈞院上訴審判決上訴人己○○等五人，請求以土地申報總額年息百分之
      十計算法定租金有理，惟超過五年部份為無理由，故超過五年部份駁回。經上
      訴人己○○等五人，就鈞院上訴審駁回超過五年部份提起第三審上訴，該部份
      經第三審駁回確定，而廢棄鈞院上訴審以百分之十計算之法定租金，並發回鈞
      院更審，故對於五年期間法定租金究應以百分之多少計算部份，尚未確定。該
      部份於鈞院上訴審時，上訴人己○○等五人同為上訴人，而鈞院上訴審該部份
      判決，既遭最高法院廢棄發回，兩造之地位自然回復至鈞院上訴審之身份，故
      就法定租金超過原審判決百分之四部份，仍對上訴人己○○等五人有上訴利益
      ，上訴人己○○等五人仍屬上訴人。
三、證據：除引用原審立證方法外，並補提嘉義縣政府嘉府德警總字第０四五一七四
    號函、嘉義縣政府嘉府德警總字第六０八六號函、嘉義縣警察局義竹分駐所拆除
    前之照片、議價協調會議記錄、原審法院民事執行處通知、嘉義縣義竹鄉公告、
    所有權狀及租賃契約、勘驗筆錄、空照圖、買賣合約書、各審聲明及判決對照表
    各一份影本為證。
丙、本院依上訴人己○○等五人聲請調閱原審八十三年度訴字第七０號拆屋還地事件
    案卷為證。
    理      由
一、上訴人嘉義縣政府之法定代理人，已於九十年十二月二十日，由李雅景變更為庚
    ○○，並據庚○○聲明承受訴訟在案，核無不合，應予准許，合先敘明。
二、上訴人己○○等五人起訴主張：系爭坐落嘉義縣義竹鄉○○段第六九五、六九六
    、七九七、七九九、八００、八０二號六筆土地，為上訴人己○○等五人所共有
    ，上訴人己○○應有部分為二分之一，上訴人乙○○、丙○○、丁○○、戊○○
    應有部分每人各為八分之一。詎上訴人嘉義縣政府竟自臺灣光復以來，即無權占
    用系爭土地在其上建屋，並將系爭七九七、七九九、八００、八０二號四筆土地
    上之建物，交由其所屬嘉義縣警察局布袋分局義竹分駐所使用，另將系爭六九五
    、六九六號二筆土地上之建物，交由其所屬嘉義縣警察局布袋分局義竹消防隊使
    用，顯係無權占有。嗣上訴人己○○等五人本於所有權，訴請上訴人嘉義縣政府
    拆除上開地上物暨返還系爭土地，亦經法院判決上訴人己○○等五人勝訴確定在
    案，是上訴人嘉義縣政府既係無權占用系爭土地，無法律上之原因而受有利益，
    致使上訴人己○○等五人無法使用該土地而受有損害，上訴人嘉義縣政府所受之
    利益，即相當於上訴人己○○等五人所減少之租金收入，上訴人己○○等五人自
    得依不當得利之法律關係，請求上訴人嘉義縣政府返還所受之利益。為此上訴人
    己○○等五人為計算方便，僅請求上訴人嘉義縣政府給付如原判決附表一、二、
    三、四、五、六所示，共計一千二百八十三萬九千一百二十二元，及自七十九年
    一月一日起至八十八年十二月二十一日點交時止，按系爭土地申報地價總額年息
    百分之十計算之不當得利償金等語。
三、上訴人嘉義縣政府則以：系爭土地上之建物，係於臺灣光復後由我國政府基於公
    權力所接收，依司法院院解字第三三八一號、第三四六九號解釋意旨，認應依當
    時有效之收復區私有土地上敵偽建築物處理辦法規定辦理，亦即僅准許基地所有
    人與使用之政府機關協商處理，不得主張政府對於該基地為無權占有，況建築物
    不能離土地而存在，系爭土地上之房屋，既係抗戰勝利臺灣光復後經我國政府基
　　於國家公權力接收，原始取得系爭房屋所有權，屬公法上合法行為，則基於公法
　　上之合法行為而占有系爭土地，自不能變為私法上之違法行為，而應負無權占有
　　之責任，故上訴人嘉義縣政府占有系爭土地，自非無法律上之原因，並不構成不
　　當得利。且上訴人嘉義縣政府占有系爭土地，其地上建物由警察分駐所使用已五
　　十餘載，依民法第九百四十三條規定，占有人於占有物行使之權利推定其適法有
　　此權利，則上訴人嘉義縣政府之占有系爭土地，自應有民法第九百四十三條規定
　　之適用。又系爭土地已於日據時期由義竹分駐所轄區十二保之老百姓捐款，向當
　　時土地所有權人購得，既屬義竹庄全體庄民出錢買來而捐給分駐所，益證上訴人
　　嘉義縣政府非無權占有。況依最高法院歷來判例意旨，亦足認上訴人己○○等五
　　人之返還利益請求權，如已逾租金消滅時效之期間，對於相當於已罹消滅時效之
　　租金之利益，不得依不當得利之法則請求返還。上訴人嘉義縣政府所屬之警察機
　　關，自光復即三十四年間已使用系爭土地，距今五十餘載，早已逾民法第一百二
　　十六條有關租金消滅時效之規定，上訴人己○○等五人自不得為本件之請求等語
　　，資為抗辯。
四、原法院判令上訴人嘉義縣政府應給付上訴人己○○一百零三萬三千零七十四元，
    給付上訴人乙○○、丙○○、丁○○、戊○○每人各二十五萬八千二百六十八元
    五角，及法定遲延利息，另駁回上訴人己○○等五人其餘一千零七十七萬二千九
    百七十四元之請求。兩造各就原法院判決敗訴部分，分別向本院提起上訴，經本
    院判決駁回上訴人嘉義縣政府之上訴，並命上訴人嘉義縣政府應再給付上訴人己
    ○○三十一萬九千一百十五元三角，再給付上訴人乙○○、丙○○、丁○○、戊
    ○○每人各七萬九千七百七十八元八角，及法定遲延利息，另駁回上訴人己○○
    等五人其餘一千零十三萬四千七百四十四元之請求。兩造復各就本院判決敗訴部
    分，分別向第三審提起上訴，經最高法院就上訴人嘉義縣政府上訴部分廢棄發回
    ，另駁回上訴人己○○等五人之上訴。是上訴人己○○等五人請求給付一千零十
    三萬四千七百四十四元部分已敗訴判決確定，本審僅應就上訴人嘉義縣政府在原
    判決所受敗訴之二百零六萬六千一百四十八元及法定遲延利息部分，暨上訴人己
    ○○等五人在原判決所受敗訴之六十三萬八千二百三十元及法定遲延利息部分，
　　合計二百七十萬四千三百七十八元及法定遲延利息部分為審判，事涉本審審判範
　　圍，合先闡明。
五、經查上訴人己○○等五人主張：系爭六筆土地為上訴人己○○等五人所共有，上
    訴人己○○之應有部分為二分之一，上訴人乙○○、丙○○、丁○○、戊○○每
    人之應有部分各為八分之一，詎上訴人嘉義縣政府竟自臺灣光復以來，即無權占
    用系爭土地建屋，並將其中七九七、七九九、八００、八０二號四筆土地上之建
    物，交其所屬嘉義縣警察局布袋分局義竹分駐所使用，及將其中六九五、六九六
    號二筆土地上之建物，交其所屬嘉義縣警察局布袋分局義竹消防隊使用，顯係無
    權占有，而為上訴人己○○等五人本於所有權，訴請上訴人嘉義縣政府拆除上開
    地上物暨返還系爭土地，業經法院判決上訴人己○○等五人勝訴確定在案等情，
    不惟已據提出系爭土地登記謄本六份、原法院八十三度訴字第七０號、本院八十
    三年上字第四八九號、最高法院八十五年臺上字第二０九號、本院八十五年上更
    （一）字第八十九號、最高法院八十七年臺上字第二一五二號、本院八十七年上
    更（二）字第一０二號、及最高法院八十八年臺上字第一四八八號判決書各一份
　　等件存卷足稽，並經原審法院及本院依職權調閱原審法院八十三年度訴字第七０
　　號拆屋交地事件全卷查明無訛，自堪信實。而上訴人嘉義縣政府固自承有占用系
　　爭土地之事實，惟既主張其係有權占用系爭土地，並以上開情詞置辯，致兩造互
　　有爭議。是本件所應審究者，厥為上訴人嘉義縣政府占用系爭土地是否有權占有
　　，及請求返還相當租金之不當得利是否有短期時效之適用，暨返還相當租金之不
　　當得利數額之計算標準如何等情而已。茲更詳細說明如下：
（一）上訴人嘉義縣政府雖主張：系爭土地上之房屋，係於臺灣光復後由我國政府基
      於公權力所接收，且系爭土地已於日據時代，由義竹分駐所轄區十二保之老百
      姓捐款，向當時土地所有權人購得捐給分駐所，可見上訴人嘉義縣政府並非無
      權占有系爭土地云云；惟該主張既為上訴人己○○等五人所堅詞否認，且上訴
      人嘉義縣政府所為該主張，早經前揭確定判決於判決理由中詳加駁斥不足採信
      ，亦有該確定判決正本在卷為憑，而上訴人嘉義縣政府於本件中，除提出與前
      案程序所提相同之被訪問人翁壬水、陳德旺之訪問筆錄為證外，迄未再為其他
      立證以實其說，顯見上訴人嘉義縣政府上開主張，殊難採信，上訴人己○○等
      五人之主張即堪信實。況按物之占有人對於物之所有人以外之其他第三人，固
      得依民法第九百四十三條規定，主張其行使權利為適法，但對於物之所有人，
      除非該占有人係合法有權占有，否則仍不得據以主張其行使權利為適法。據此
      上訴人嘉義縣政府占有使用系爭六筆土地，不得主張係屬合法有權占有，既已
      有如前述，則上訴人嘉義縣政府主張其於系爭土地上行使權利，應推定為適法
      有此權利云者，實非有據。且衡諸一般常情，無權占用他人之土地者，其占有
      本身即係無法律上原因而得有利益，同時並使土地所有權人受有無法使用收益
      該土地之損失。據此上訴人嘉義縣政府既無法證明其占用系爭土地究竟有何正
      當權源，則上訴人己○○等五人訴請上訴人嘉義縣政府返還占用系爭土地期間
      相當於租金額之利益，自屬有據。
（二）上訴人嘉義縣政府主張其所屬之警察機關，自光復即三十四年間已使用系爭土
      地，距今五十餘載，早已逾民法第一百二十六條有關租金消滅時效之五年期間
      規定，而為時效之抗辯乙節。雖與上訴人己○○等五人所引原判決之見解，主
      張請求上訴人嘉義縣政府返還自七十九年一月一日起，至八十八年十二月二十
　　　一日止共十年間，占用系爭土地之不當得利，應未逾民法第一百二十五條規定
　　　之期間乙情，互有爭執。惟按最高法院四十九年臺上字第一七三０號判例意旨
　　　，所謂：「租金之請求權因五年間不行使而消滅，既為民法第一百二十六條所
　　　明定，至於終止租約後之賠償與其他無租賃契約關係之賠償，名稱雖與租金異
　　　，然實質上仍為使用土地之代價，債權人應同樣按時收取，不因其契約終止或
　　　未成立而謂其時效之計算應有不同。」等語，該判例全文為：「按民法第一百
　　　二十六條租金之請求權，因五年不行使而消滅，法律所以對於此項時效特別短
　　　促，係以依一般社會事例，對於土地孳息之催討皆係按時為之，無久延之理，
　　　至於終止租約後之賠償與其他無契約關係之賠償，在法律因其已無契約關係或
　　　本無契約關係，名稱雖與租金異，然實質上仍為使用土地之代價，債權人應同
　　　樣按時收取，不因其契約終止或未成立而謂其時效之計算應有不同。本件系爭
　　　內埔鄉○○段四四九號及四五三號土地，上訴人謂被上訴人方面於三十六年至
　　　四十年之間曾為耕作，請求賠償該期間內租金之損害，原判決以上訴人未於五
　　　年內行使，認為已因時效完成而消滅，維持第一審法院所為駁回上訴人之訴之
　　　判決，於法洵無不合，上訴人猶復提起上訴，不能認為有理由。」。則依該判
　　　例之內容觀之，無論係終止租約後之賠償，或其他無租賃契約關係之賠償，均
　　　有短期消滅時效之適用，亦即不論係原有租約關係嗣後終止成為無契約關係之
　　　無權占有人，抑或本來就無契約關係之無權占有人，因實質上使用土地即應支
　　　付代價，該使用土地所應支付之代價，雖無租金之名，債權人亦應同樣按時收
　　　取，一如租金然，若未於五年內行使，其請求權即罹於時效而消滅。該判例尤
　　　未表示僅原有租約關係嗣後終止成為無契約關係者，始有民法第一百二十六條
　　　短期時效之適用，並排除本來就無契約關係者適用該法條時效期間之規定。至
　　　於最高法院六十五年度第五次民庭庭推總會，參考該院四十九年臺上字第一七
　　　三０號判例，進而決議：「無法律上之原因而獲得相當於租金之利益，致他人
　　　受損害時，如該他人之返還利益請求權已逾租金短期消滅時效之期間，對於相
　　　當於已罹消滅時效之租金之利益，不得依不當得利之法則，請求返還。」等語
　　　，係謂相當於租金之返還不當得利請求權，若已逾租金五年之短期消滅時效之
　　　期間，債權人不得再依一般不當得利之法則，主張消滅時效期間為十五年而請
　　　求返還。該決議並未指明限於原有租約關係嗣後終止成為無契約關係者，始有
　　　其適用。嗣最高法院亦據此屢著有六十九年臺上字第三九一二號、七十四年臺
　　　上字第一七五一號、七十五年臺上字第九五八號、七十八年臺上字第一二六二
　　　號、八十二年臺上字第三一一八號、八十三年臺上字第二五二五號、八十三年
　　　臺上字第二八０六號、八十五年臺上字第二０五九號、八十五年臺上字第七一
　　　一號等判決意旨足參。至司法院第三期司法業務研究會結論（刊民事法律問題
　　　研究彙編第三輯十一頁），雖認應適用民法第一百二十五條十五年時效期間之
　　　規定；然臺灣高等法院暨所屬法院八十九年法律坐談會研討結果（刊臺灣高等
　　　法院八十九年法律坐談會彙編第一至第三頁民事類提案第一號），則認為應適
　　　用民法第一百二十六條五年時效期間之規定。故類似本案情形，相當於租金利
　　　益之不當得利返還請求權，應適用民法第一百二十六條五年時效期間之規定，
　　　已為司法實務界之通說，要無疑義。原判決認本件兩造相互間原本並無任何「
　　　定期給付、按時收取」之債權債務關係存在，並謂：「前揭最高法院四十九年
　　　臺上字第一七三０號判例、最高法院六十五年度第五次民庭庭推總會決定，皆
　　　僅就債權人與債務人間本有租賃關係，嗣租賃關係消滅後，有關相當於租金之
　　　不當得利返還請求之案例類型，限縮表示應予類推適用民法第一百二十六條短
　　　期消滅時效之規定。」、「本件被上訴人係以渠所有之系爭土地遭嘉義縣政府
　　　無權占有而受有利益，同時使渠受有相當於租金額之損害為由，請求嘉義縣政
　　　府返還不當得利，僅係有關返還不當得利之數額引用租金之計算方式予以算定
　　　而已，被上訴人並非本於租賃契約請求嘉義縣政府給付租金，自無適用民法第
　　　一百二十六條短期時效規定之餘地，應無疑義。」，從而認上訴人己○○等五
　　　人，訴請上訴人嘉義縣政府返還自七十九年一月一日起，至八十八年十二月二
　　　十一日止，占用系爭土地之不當得利，應未逾民法第一百二十五條規定之時效
　　　消滅期間，其請求返還不當得利洵屬正當，均應予准許云者，即有誤解，尚非
　　　的論。而上訴人嘉義縣政府所屬之警察機關，既自光復即三十四年間已使用系
　　　爭土地，上訴人己○○等五人自斯時起，即可對上訴人嘉義縣政府行使相當於
　　　租金利益之不當得利返還請求權，且其請求權又無法律上之障礙而不得行使，
　　　詎上訴人己○○等五人均不行使之，迨八十九年四月十二日，始具狀向原法院
　　　起訴為本件之請求，復有民事起訴狀可憑，則八十四年四月十二日以前，相當
　　　於租金利益之不當得利返還請求權，即已因五年間不行使而消滅，上訴人嘉義
　　　縣政府就此部分為時效抗辯，洵屬有理，上訴人己○○等五人自不得再為請求
　　　。至於八十四年四月十三日起，至八十八年十二月二十一日止，相當於租金利
　　　益之不當得利返還請求權，因尚未罹於時效消滅，上訴人己○○等五人為此部
　　　分之請求，洵屬有據，應予准許。
（三）而依上訴人己○○等五人，所提附於原審卷之現場照片十三張、地籍圖、航空
      攝影圖、義竹鄉地圖各一份所示，固足認系爭六筆土地週遭為義竹鄉公所、鄉
      民代表會、農會、衛生所等機關，距離新營客運車站、圖書館、第一攤販市場
      亦不遠，均僅一街之隔，生活機能尚稱方便等情。且經本院囑請長榮不動產鑑
      定有限公司，鑑定系爭土地之價值及合理之租金，經該公司詳為分析鑑定結果
      ，固亦認系爭土地特性，屬於都市計畫內之土地、地勢平坦、坐落位置佳、臨
      都市○○道路，地區經濟呈里鄰型態之經濟狀態，綜合一般基因，系爭不動產
      發展屬人文期之中年期，其發展潛力頗佳，並進而認定系爭六筆土地之總值為
      六千六百六十三萬三千七百九十三元，土地年收益率為百分之二．五四，土地
      之年租金為一百六十九萬元，故系爭土地及其附近土地合理租金遠大於申報地
      價年息百分之十，而有該公司鑑定報告書存卷足參（見鑑定報告書第六、二十
      二頁鑑定結果欄，該報告書將系爭第六九五、六九六、七九七、七九九、八０
      ０、八０二號六筆土地之地號均誤載為六九五號，業據該公司於九十年七月十
      九日來函更正）。惟姑不論上訴人嘉義縣政府，因質疑長榮不動產鑑定有限公
      司之鑑定，係以推算估價方式鑑價，而有所陳如上述不當之情事，則該鑑價結
      果是否可採已非無疑，退步言之，即認該鑑價結果核與一般行情相當，亦因法
      定基地租金數額之多寡，依土地法第一百零五條，準用同法第九十七條規定，
      以不超過土地及其建築物申報總額年息百分之十為限，則系爭土地租金之認定
      ，仍須斟酌上訴人嘉義縣政府，利用系爭基地之經濟價值及所受利益等項，並
      非必達申報總地價年息百分之十之最高額（最高法院六十八年臺上字第三０七
      一號判例參照），尤無以所謂鑑定土地年租金一百六十九萬元為計算標準之理
      。卷查系爭六筆土地位置，均在嘉義縣義竹鄉農會與義竹鄉戶政事務所之後側
      ，周圍相鄰道路分別寬七公尺、十公尺及十六公尺，與義竹鄉市集中心仍有一
      段距離，非屬義竹鄉商業最繁華及交通最便利之處，業經原法院到場履勘屬實
      ，製有勘驗筆錄存卷足稽；且上訴人嘉義縣政府占用系爭土地所建之建物，分
      別供其所屬義竹分駐所、義竹消防隊等公家機關使用，而非供商業營利行為使
      用，亦為兩造所不爭，且其中大部分建物，係臺灣光復前建於日據時代之木造
      房屋，歷經五十多年，腐朽自屬難免，其間雖有整修，亦均屬簡陋，此觀卷附
      之現場照片即明，可見上訴人嘉義縣政府因此所獲得之利益，僅係方便從事警
      務消防工作之公務員上下班及民眾洽公，得以處理義竹鄉地區之治安消防問題
      而已，並無法因該地段優越而得從中獲取商業之龐大利益至明。況按民法不當
      得利返還制度，係以受利者返還所受利益為其規範目的，非以填補受害者所受
      損害為其規範目的，縱受害者所受之損害大於受利者所受之利益，然計算不當
      得利返還，仍應以所受利益範圍為限。又時下土地之買賣或承租之價格，除土
      地本身之條件外，恆須視買方及承租人之需求與目的而定，而非有絕對統一之
      標準，乃眾所皆知之常識。是縱如上訴人己○○等五人所主張義竹鄉○○段等
      土地標售，每平方公尺約四萬七千餘元，有義竹鄉公所之公告足稽；另位於系
      爭土地東邊之岸腳段土地，仍能以每坪單價十六萬八千元出售，亦有與中國石
      油股份有限公司所訂立之土地買賣合約足按；及於九十二年二月十八日，上訴
      人己○○等五人與中國石油股份有限公司，就義竹鄉○○段一０九六及一０九
      七地號土地之使用，議價同意以每年五十二萬元為使用費用，亦有議價協調會
      議記錄可佐。惟各該買賣及承租之價格，充其量均僅足認各該土地有各該市價
      行情而已，並無絕對拘束本院對系爭土地租金標準之認定，矧系爭土地租金標
      準之認定，尤應審酌上訴人嘉義縣政府利用系爭土地之經濟價值及所受利益，
      而非系爭土地客觀之市價行情，或如何規劃可獲取多大之利益，復有如前述。
      從而本院因認上訴人己○○等五人，請求上訴人嘉義縣政府返還相當於基地租
      金之利益，應依系爭土地申報地價總額年息百分之七計算始屬適當。上訴人己
      ○○等五人主張應依土地申報地價總額年息百分之十計算，上訴人嘉義縣政府
      主張應依土地申報地價總額年息百分之四計算租金額八折計收，核均屬失之偏
      高或偏低，難認為適當，而為本院所不採。
（四）上訴人己○○等五人，得請求自八十四年四月十三日至八十八年十二月二十一
      日止，相當於租金利益之不當得利，既如前述。而系爭六九五、六九六、七九
      七、七九九、八００、八０二號六筆土地之申報地價，自八十三年七月一日起
      至八十六年六月三十日止，每平方公尺依序分別為三千九百三十六元八角、四
      千一百八十七元二角、二千七百十六元八角、四千三百五十九元二角、四千零
      二十元、四千二百五十元四角；自八十六年七月一日起至八十八年十二月二十
      一日止，每平方公尺依序分別為四千二百六十七元二角、四千五百五十五元二
      角、二千八百五十七元六角、四千六百九十二元、四千二百五十二元、四千五
      百十八元四角，復為兩造所不爭，並有上訴人己○○等五人所提出之地價證明
      書一份在卷可佐，本件自應依此申報之地價計算金額。又系爭六九五、六九六
      、七九七、七九九、八００、八０二號六筆土地，為上訴人嘉義縣政府所有建
      物無權占用之面積，依序分別僅有一二二．四五平方公尺、一０三．六五平方
      公尺、九五．三一平方公尺、七七．二四平方公尺、七七八．四八平方公尺、
      二二０．二九平方公尺，此亦有上訴人己○○等五人所提原法院八十三度訴字
      第七０號、本院八十三年上字第四八九號、最高法院八十五年臺上字第二０九
      號、本院八十五年上更（一）字第八十九號、最高法院八十七年臺上字第二一
      五二號、本院八十七年上更（二）字第一０二號、最高法院八十八年臺上字第
      一四八八號判決書各一份在卷為憑，則計算本件應返還之不當得利，自應以上
      訴人嘉義縣政府實際上占用系爭土地之面積作為計算之依據。上訴人己○○等
      五人雖主張：上訴人嘉義縣政府所有上開建物坐落於系爭土地上，將會造成上
      訴人己○○等五人對系爭土地內其他未被占用部分之土地亦無法利用，因而受
      有整筆土地全部無法使用之損害，自應依系爭各筆土地之全部面積憑以計算不
      當得利云云；然按民法不當得利返還制度，係以受利者返還所受利益為其規範
      目的，非以填補受害者所受損害為其規範目的，縱受害者所受之損害大於受利
      者所受之利益，然計算不當得利返還，仍應以所受利益範圍為限，是以本件計
      算不當得利之返還，自應以上訴人嘉義縣政府實際上占用系爭土地之面積，作
      為計算應返還利益之依據，是上訴人己○○等五人主張未占用部分之面積，亦
      應連同占用部分一併計算，命上訴人嘉義縣政府悉數返還不當得利云者，當非
      可採。據此上訴人嘉義縣政府自八十四年四月十三日起，至八十八年十二月二
      十一日止，占用系爭六筆土地之面積，並依土地申報總價額百分之七計算，上
      訴人嘉義縣政府應返還上訴人己○○等五人之不當得利數額，詳如附表一、二
      、三、四、五、六所示，共計應為一百八十九萬三千零四十九元（小數點四捨
      五入）。又系爭六筆土地為上訴人己○○等五人所共有，上訴人己○○之應有
      部分為二分之一，上訴人乙○○、丙○○、丁○○、戊○○每人之應有部分各
      為八分之一，已如前述，且上訴人嘉義縣政府所應返還之不當得利，其給付內
      容又屬可分，則上訴人己○○等五人所得請求上訴人嘉義縣政府給付之不當得
      利償金，自應分別依其等應有部分比例予以計算，亦即上訴人己○○等五人所
      得請求上訴人嘉義縣政府返還不當得利之數額，上訴人己○○為九十四萬六千
      五百二十五元，上訴人乙○○、丙○○、丁○○、戊○○每人各為二十三萬六
      千六百三十一元。
六、綜上所述，上訴人己○○等五人依據不當得利之法律關係，訴請上訴人嘉義縣政
    府給付自八十四年四月十三日起至八十八年十二月二十一日止，無權占用系爭六
    筆土地期間之不當得利，就所訴請給付上訴人己○○九十四萬六千五百二十五元
    ，給付上訴人乙○○、丙○○、丁○○、戊○○每人各二十三萬六千六百三十一
    元部分，洵屬有據，應予准許。又按給付有確定期限者，債務人自期限屆滿時起
    ，負遲延責任；給付無確定期限者，債務人於債權人得請求給付時，經其催告而
    未為給付，自受催告時起，負遲延責任；其經債權人起訴而送達訴狀，或依督促
    程序送達支付命令，或為其他相類之行為者，與催告有同一之效力；民法第二百
    二十九條第一、二項分別定有明文。又遲延之債務，以支付金錢為標的者，債權
    人得請求依法定利率計算之遲延利息；但約定利率較高者，仍從其約定利率；而
    應付利息之債務，其利率未經約定，亦無法律可據者，週年利率為百分之五；亦
    為同法第二百三十三條第一項及第二百零三條所明定。上訴人己○○等五人請求
    上訴人嘉義縣政府應賠償之金額，並未定有給付之期限，則上訴人己○○等五人
    ，請求各自八十九年四月十八日民事起訴狀繕本，送達上訴人嘉義縣政府之翌日
    ，即自同年月十九起至清償日止，按週年利率百分之五計算之利息，並未逾上開
    規定之範圍，自無不合，應併予准許。至上訴人己○○等五人逾此範圍請求給付
    八十一萬一千三百二十九元及法定遲延利息部分，即為無理由，不應准許。
七、原判決就上訴人己○○等五人，訴請上訴人嘉義縣政府返還自七十九年一月一日
    起迄八十八年十二月二十一日止，共計九年十一月又二十一日期間無權占用系爭
    六筆土地之不當得利，依系爭土地申報地價總額年息百分之四計算，其計算方式
    如原判決附表七、八、九、十、十一、十二所示，共計二百零六萬六千一百四十
    八元，並判令上訴人嘉義縣政府應給付己○○一百零三萬三千零七十四元，應給
    付上訴人乙○○、丙○○、丁○○、戊○○每人各二十五萬八千二百六十八元五
    角，及各自八十九年四月十九日起至清償日止，按週年利率百分之五計算之法定
    遲延利息，並依兩造聲請分別宣告假執行或免為假執行之宣告，固非無見。惟上
    訴人己○○等五人所得請求返還之不當得利，依上開計算方法共僅得請求給付一
    百八十九萬三千零四十九元本息，即上訴人己○○得請求九十四萬六千五百二十
    五元本息，上訴人乙○○、丙○○、丁○○、戊○○每人各得請求二十三萬六千
    六百三十一元本息，乃原判決竟判令上訴人嘉義縣政府共應給付超過十七萬三千
    零九十九元本息，即有未合。上訴人嘉義縣政府上訴意旨，指摘原審此部分判決
    不當，自為有理由，應由本院予以廢棄，改判如主文第二項所示。至原判決判命
    上訴人嘉義縣政府應給付上訴人己○○九十四萬六千五百二十五元本息，給付上
    訴人乙○○、丙○○、丁○○、戊○○每人各二十三萬六千六百三十一元本息，
    合計應給付一百八十九萬三千零四十九元本息部分；及判決駁回上訴人己○○等
    五人請求給付六十三萬八千二百三十元本息部分。經核認事用法均無不合，兩造
    就各該部分分別提起上訴，分別指摘原審各該部分判決不當，求予廢棄改判，均
    為無理由，均應依法予以駁回。又兩造均陳明願供擔保，聲請宣告假執行或免為
    假執行，爰就主文第三項所示駁回上訴人嘉義縣政府上訴所命給付部分，分別酌
    定如主文第四項所示相當之擔保金額後准許之。至上訴人己○○等五人敗訴部分
    ，其假執行之聲請既失所附麗，自應併予駁回。
八、本件待證事實已臻明確，兩造其餘攻擊防禦方法，對判決之結果已不生影響，爰
    不一一詳為審酌，附此敘明。
九、據上論結，上訴人嘉義縣政府之上訴為一部有理由一部無理由，上訴人己○○等
    五人之上訴為無理由，應依民事訴訟法第四百四十九條第一項、第四百五十條、
　　第七十九條、第八十五條第一項後段、第四百六十三條、第三百九十條第二項、
　　第三百九十二條，判決如主文。
中　　　華　　　民　　　國　　九十三　　年　　　一　　　月　　 二十 　　日
  　　　                            臺灣高等法院臺南分院民事第五庭
                                    　  審判長法官　游　　明　　仁
                                        　    法官　蘇　　重　　信
                                            　法官　林　　永　　茂
右為正本係照原本作成。
嘉義縣政府如對本判決上訴，須於判決送達後廿日內向本院提出上訴狀，未表明上訴
理由者，應於上訴後廿日內，向本院提出理由書。
中　　　華　　　民　　　國　　九十三　　年　　　一　　　月　　 二十 　　日
                                        法院書記官　謝　　素　　嬿
附表一：系爭六九五號土地，本院核算上訴人己○○等五人所得請求返還不當得利之
        計算表，計為165273.86元
┌─┬────────┬──────┬─────────┬───────┬───────┬────────┐
│編│ 　期　　間   　│土地申報地價│ 不當得利年償金　 │不當得利月償金│不當得利日償金│   小    計 　  │
│號│　　　　　　　　│　　　　　　│　（單位：元）　　│ （單位：元） │ （單位：元） │　　　　　　　　│
├─┼────────┼──────┼─────────┼───────┼───────┼────────┤
│１│自八十四年四月十│3936.8元／㎡│3936.8×122.45㎡　│33744.28÷12　│33744.28÷365 │33744.28×2年＋ │
│　│三日起至八十六年│　　　　　　│×7%＝33744.28　  │＝2812.02 　　│＝92.45　　　 │2812.02×2月＋　│
│　│六月三十日止，計│　　　　　　│　　　　　　　　　│　　　　　　　│　　　　　　　│92.45×18日＝　 │
│　│二年二月十八日　│　　　　　　│　　　　　　　　　│　　　　　　　│　　　　　　　│74776.7元　　   │
├─┼────────┼──────┼─────────┼───────┼───────┼────────┤
│２│自八十六年七月一│4267.2元／㎡│4267.2×122.45㎡　│36576.30÷12　│36576.30÷365 │36576.30×2年＋ │
│　│日起至八十八年十│　　　　　　│×7%＝36576.30 　 │＝3048.03　　 │＝100.21 　　 │3048.03×5月＋　│
│　│二月二十一日止，│　　　　　　│　　　　　　　　　│　　　　　　　│　　　　　　　│100.21×21日　　│
│　│計二年五月二十一│　　　　　　│　　　　　　　　　│　　　　　　　│　　　　　　　│＝90497.16元　  │
│  │日              │            │                  │              │              │                │
└─┴────────┴──────┴─────────┴───────┴───────┴────────┘
附表二：系爭六九六號土地，本院核算上訴人己○○等五人所得請求返還不當得利之
        計算表，計為149094.98元
┌─┬────────┬──────┬─────────┬───────┬───────┬────────┐
│編│ 　期　　間   　│土地申報地價│ 不當得利年償金　 │不當得利月償金│不當得利日償金│   小    計 　  │
│號│　　　　　　　　│　　　　　　│　（單位：元）　　│ （單位：元） │ （單位：元） │　　　　　　　　│
├─┼────────┼──────┼─────────┼───────┼───────┼────────┤
│１│自八十四年四月十│4187.2元／㎡│4187.2×103.65㎡　│30380.23÷12　│30380.23÷365 │30380.23×2年　 │
│　│三日起至八十六年│　　　　　　│×7%＝30380.23　  │＝2531.69 　　│＝83.23　　　 │2531.69×2月＋　│
│　│六月三十日止，計│　　　　　　│　　　　　　　　　│　　　　　　　│              │83.23×18日　　 │
│　│二年二月十八日　│　　　　　　│　　　　　　　　　│　　　　　　　│　　　　　　　│＝67321.98元　　│
│　│　　　　　　　　│　　　　　　│　　　　　　　　　│　　　　　　　│　　　　　　　│                │
│　│　　　　　　　　│　　　　　　│　　　　　　　　　│　　　　　　　│　　　　　　　│                │
│  │                │            │                  │              │　　　　　　　│                │
├─┼────────┼──────┼─────────┼───────┼───────┼────────┤
│２│自八十六年七月一│4555.2元／㎡│4555.2×103.65㎡　│33050.25÷12　│33050.25÷365 │33050.25×2年＋ │
│　│日起至八十八年十│　　　　　　│×7%＝33050.25 　 │＝2754.19　　 │＝90.55 　　  │2754.19×5月＋　│
│　│二月二十一日止，│　　　　　　│　　　　　　　　　│　　　　　　　│　　　　　　　│90.55×21日　　 │
│　│計二年五月二十一│　　　　　　│　　　　　　　　　│　　　　　　　│　　　　　　　│＝81773元　     │
│  │日              │            │                  │              │              │                │
└─┴────────┴──────┴─────────┴───────┴───────┴────────┘
附表三：系爭六九七號土地，本院核算上訴人己○○等五人所得請求返還不當得利之
        計算表，計為87336.84元
┌─┬────────┬──────┬─────────┬───────┬───────┬────────┐
│編│ 　期　　間   　│土地申報地價│ 不當得利年償金　 │不當得利月償金│不當得利日償金│   小    計 　  │
│號│　　　　　　　　│　　　　　　│　（單位：元）　　│ （單位：元） │ （單位：元） │　　　　　　　　│
├─┼────────┼──────┼─────────┼───────┼───────┼────────┤
│１│自八十四年四月十│2716.8元／㎡│2716.8×95.31㎡　 │18125.67÷12　│18125.67÷365 │18125.67×2年　 │
│　│三日起至八十六年│　　　　　　│×7%＝18125.67　  │＝1510.47 　　│＝49.66 　　　│1510.47×2月＋　│
│　│六月三十日止，計│　　　　　　│　　　　　　　　　│　　　　　　　│              │49.66×18日　　 │
│　│二年二月十八日　│　　　　　　│　　　　　　　　　│　　　　　　　│　　　　　　　│＝40166.16元　　│
│　│　　　　　　　　│　　　　　　│　　　　　　　　　│　　　　　　　│　　　　　　　│                │
│　│　　　　　　　　│　　　　　　│　　　　　　　　　│　　　　　　　│　　　　　　　│                │
│  │                │            │                  │              │　　　　　　　│                │
├─┼────────┼──────┼─────────┼───────┼───────┼────────┤
│２│自八十六年七月一│2857.6元／㎡│2857.6×95.31㎡ 　│19065.05÷12　│19065.05÷365 │19065.05×2年＋ │
│　│日起至八十八年十│　　　　　　│×7%＝19065.05 　 │＝1588.75　　 │＝52.23　　　 │1588.75×5月＋　│
│　│二月二十一日止，│　　　　　　│　　　　　　　　　│　　　　　　　│　　　　　　　│52.23×21日 　　│
│　│計二年五月二十一│　　　　　　│　　　　　　　　　│　　　　　　　│　　　　　　　│＝47170.68元 　 │
│  │日              │            │                  │              │              │                │
└─┴────────┴──────┴─────────┴───────┴───────┴────────┘
附表四：系爭七九九號土地，本院核算上訴人己○○等五人所得請求返還不當得利之
        計算表，計為114996.34元
┌─┬────────┬──────┬─────────┬───────┬───────┬────────┐
│編│ 　期　　間   　│土地申報地價│ 不當得利年償金　 │不當得利月償金│不當得利日償金│   小    計 　  │
│號│　　　　　　　　│　　　　　　│　（單位：元）　　│ （單位：元） │ （單位：元） │　　　　　　　　│
├─┼────────┼──────┼─────────┼───────┼───────┼────────┤
│１│自八十四年四月十│4359.2元／㎡│4359.2×77.24㎡　 │23569.32÷12　│23569.32÷365 │23569.32×2年　 │
│　│三日起至八十六年│　　　　　　│×7%＝23569.32　  │＝1964.11 　　│＝64.57 　　　│1964.11×2月＋　│
│　│六月三十日止，計│　　　　　　│　　　　　　　　　│　　　　　　　│              │64.57×18日　　 │
│　│二年二月十八日　│　　　　　　│　　　　　　　　　│　　　　　　　│　　　　　　　│＝52229.12元    │
│　│　　　　　　　　│　　　　　　│　　　　　　　　　│　　　　　　　│　　　　　　　│                │
│　│　　　　　　　　│　　　　　　│　　　　　　　　　│　　　　　　　│　　　　　　　│                │
│  │                │            │                  │              │　　　　　　　│                │
├─┼────────┼──────┼─────────┼───────┼───────┼────────┤
│２│自八十六年七月一│4692元／㎡　│4692×77.24㎡　 　│25368.71÷12　│25368.71÷365 │25368.71×2年＋ │
│　│日起至八十八年十│　　　　　　│×7%＝25368.71 　 │＝2114.06　　 │＝69.50　　　 │2114.06×5月＋　│
│　│二月二十一日止，│　　　　　　│　　　　　　　　　│　　　　　　　│　　　　　　　│69.50×21日 　　│
│　│計二年五月二十一│　　　　　　│　　　　　　　　　│　　　　　　　│　　　　　　　│＝62767.22元 　 │
│  │日              │            │                  │              │              │                │
└─┴────────┴──────┴─────────┴───────┴───────┴────────┘
附表五：系爭八００號土地，本院核算上訴人己○○等五人所得請求返還不當得利之
        計算表，計為0000000.59元
┌─┬────────┬──────┬─────────┬───────┬───────┬────────┐
│編│ 　期　　間   　│土地申報地價│ 不當得利年償金　 │不當得利月償金│不當得利日償金│   小    計 　  │
│號│　　　　　　　　│　　　　　　│　（單位：元）　　│ （單位：元） │ （單位：元） │　　　　　　　　│
├─┼────────┼──────┼─────────┼───────┼───────┼────────┤
│１│自八十四年四月十│4020元／㎡　│4020×778.48㎡　　│219064.27÷12 │219064.27÷365│219064.27×2年　│
│　│三日起至八十六年│　　　　　　│×7%＝219064.27   │＝18255.36　　│＝600.18　　　│18255.36×2月＋ │
│　│六月三十日止，計│　　　　　　│　　　　　　　　　│　　　　　　　│              │600.18×18日 　 │
│　│二年二月十八日　│　　　　　　│　　　　　　　　　│　　　　　　　│　　　　　　　│＝485442.5元　　│
│　│　　　　　　　　│　　　　　　│　　　　　　　　　│　　　　　　　│　　　　　　　│                │
│　│　　　　　　　　│　　　　　　│　　　　　　　　　│　　　　　　　│　　　　　　　│                │
│  │                │            │                  │              │　　　　　　　│                │
├─┼────────┼──────┼─────────┼───────┼───────┼────────┤
│２│自八十六年七月一│4252元／㎡　│4252×778.48㎡　　│231706.79÷12 │231706.79÷365│231706.79×2年＋│
│　│日起至八十八年十│　　　　　　│×7%＝231706.79　 │＝19308.90 　 │＝634.81 　　 │19308.90×5月＋ │
│　│二月二十一日止，│　　　　　　│　　　　　　　　　│　　　　　　　│　　　　　　　│634.81×21日　　│
│　│計二年五月二十一│　　　　　　│　　　　　　　　　│　　　　　　　│　　　　　　　│＝573289.09元　 │
│  │日              │            │                  │              │              │                │
└─┴────────┴──────┴─────────┴───────┴───────┴────────┘
附表六：系爭八０二號土地，本院核算上訴人己○○等五人所得請求返還不當得利之
        計算表，計317615.69元
┌─┬────────┬──────┬─────────┬───────┬───────┬────────┐
│編│ 　期　　間   　│土地申報地價│ 不當得利年償金　 │不當得利月償金│不當得利日償金│   小    計 　  │
│號│　　　　　　　　│　　　　　　│　（單位：元）　　│ （單位：元） │ （單位：元） │　　　　　　　　│
├─┼────────┼──────┼─────────┼───────┼───────┼────────┤
│１│自八十四年四月十│4250.4元／㎡│4250.4×220.29㎡　│65542.44÷12  │65542.44÷365 │65542.44×2年 　│
│　│三日起至八十六年│　　　　　　│×7%＝65542.44 　 │＝5461.87 　　│＝179.57　　　│5461.87×2月＋　│
│　│六月三十日止，計│　　　　　　│　　　　　　　　　│　　　　　　　│              │179.57×18日 　 │
│　│二年二月十八日　│　　　　　　│　　　　　　　　　│　　　　　　　│　　　　　　　│＝145240.88元   │
│　│　　　　　　　　│　　　　　　│　　　　　　　　　│　　　　　　　│　　　　　　　│                │
│　│　　　　　　　　│　　　　　　│　　　　　　　　　│　　　　　　　│　　　　　　　│                │
│  │                │            │                  │              │　　　　　　　│                │
├─┼────────┼──────┼─────────┼───────┼───────┼────────┤
│２│自八十六年七月一│4518.4元／㎡│4518×220.29㎡　　│69668.92÷12　│69668.92÷365 │69668.92×2年＋ │
│　│日起至八十八年十│　　　　　　│×7%＝69668.92 　 │＝5805.74　　 │＝190.87 　　 │5805.74×5月＋　│
│　│二月二十一日止，│　　　　　　│　　　　　　　　　│　　　　　　　│　　　　　　　│190.87×21日  　│
│　│計二年五月二十一│　　　　　　│　　　　　　　　　│　　　　　　　│　　　　　　　│＝172374.81元　 │
│  │日              │            │                  │              │              │                │
└─┴────────┴──────┴─────────┴───────┴───────┴────────┘
以上附表一、二、三、四、五、六所示金額共計為0000000.3元
